ACORDAO-COMPLETO-2515541

ACÓRDÃO 18122/2021 ATA 37/2021 - SEGUNDA CÂMARA

VISTOS, relatados e discutidos estes autos que, no presente momento, tratam de embargos de declaração opostos por Anildo Pacheco em face do Acórdão 8.227/2021 prolatado pela 2ª Câmara do TCU no sentido da irregularidade das contas do ora embargante, ao julgar a tomada de contas especial instaurada pelo Instituto Nacional do Seguro Social (INSS) diante das irregularidades na concessão de benefícios previdenciários e da subsequente produção de dano ao erário sob o valor original de R$ 318.353,95;
ACORDAM os Ministros do Tribunal de Contas da União, reunidos em Sessão da 2ª Câmara, ante as razões expostas pelo Relator, em:
9.1. conhecer dos presentes embargos de declaração opostos por Anildo Pacheco em face do Acórdão 8227/2021-TCU-Segunda Câmara, nos termos do art. 34 da Lei nº 8.443, de 1992, e do art. 287 do RITCU, para, no mérito, rejeitá-los; e
9.2. enviar a cópia do presente Acórdão, com o Relatório e a Proposta de Deliberação, ao ora embargante, para ciência, promovendo o adequado e célere prosseguimento do feito.

Embargos de Declaração opostos por Anildo Pacheco em face do Acórdão 8.227/2021 prolatado pela 2ª Câmara do TCU no sentido da irregularidade das contas do ora embargante, ao julgar a tomada de contas especial instaurada pelo Instituto Nacional do Seguro Social (INSS) diante da irregular concessão de benefícios previdenciários e da subsequente produção de dano ao erário sob o valor original de R$ 318.353,95.

Segunda Câmara

Instituto Nacional do Seguro Social (INSS).

3. Embargante: Anildo Pacheco (CPF XXX.734.839-XX).

13.1. Ministros presentes: Bruno Dantas (Presidente), Augusto Nardes, Aroldo Cedraz e Raimundo Carreiro.
13.2. Ministros-Substitutos presentes: Marcos Bemquerer Costa e André Luís de Carvalho (Relator).

ACORDAO-COMPLETO-2524591

Acórdão de Relação 157/2022 - Segunda Câmara

Acórdão de Relação

ANDRÉ DE CARVALHO

Ministro-Substituto André Luís de Carvalho.

Trata-se, no presente momento, de embargos de declaração opostos por Anildo Pacheco em face do Acórdão 8.227/2021 prolatado pela 2ª Câmara do TCU no sentido da irregularidade das contas do ora embargante, ao julgar a tomada de contas especial instaurada pelo Instituto Nacional do Seguro Social (INSS) diante das irregularidades na concessão de benefícios previdenciários e da subsequente produção de dano ao erário sob o valor original de R$ 318.353,95.
2.	O aludido Acórdão 8.227/2021 foi proferido pela 2ª Câmara do TCU nos seguintes termos:
" (...) 9.1. declarar a revelia de João Roberto Porto, Benjamim Bento da Silva e Valdeti Bertoldi Correia, além do espólio de Aderbal Manoel Furtado (falecido) , nos termos do art. 12, § 3º, da Lei n.º 8.443, de 1992;
9.2. acolher a correspondente defesa para, assim, excluir a suposta responsabilidade de Lourival Kruger e Maria Stela Lopes dos Santos, além Benjamim Bento da Silva e Valdeti Bertoldi Correia, com o espólio de Aderbal Manoel Furtado (falecido) , na presente relação processual, diante dos elementos de convicção até aqui obtidos pelo TCU;
9.3. rejeitar as correspondentes defesas oferecidas por Carlos César Pereira, Wilson Francisco Rebelo, Mailton Pedro de Souza, Pedro Paulo Reis e Anildo Pacheco;
9.4. julgar irregulares as contas de João Roberto Porto, Carlos César Pereira, Wilson Francisco Rebelo, Mailton Pedro de Souza, Pedro Paulo Reis e Anildo Pacheco, nos termos dos arts. 16, III, alíneas 'c' e 'd', e 19, caput, da Lei nº 8.443, de 1992, para condená-los solidariamente ao pagamento do correspondente débito, com a atualização monetária e os juros de mora calculados desde a data informada até o efetivo recolhimento, fixando-lhes o prazo de 15 (quinze) dias, contados da notificação, para que comprovem, perante o Tribunal, nos termos do art. 214, III, 'a', do RITCU, o recolhimento da aludida dívida em favor do Instituto Nacional do Seguro Social, na forma da legislação em vigor, abatendo os eventuais valores já porventura restituídos, sob as seguintes condições:
9.4.1. débito solidário em desfavor de João Roberto Porto e Wilson Francisco Rebelo pelos seguintes valores:
	Data da Ocorrência
	Valor Original (em R$) 

	1º/7/2003
	3.502,66

	1º/7/2003
	1.480,00

	4/8/2003
	1.549,11

	15/8/2003
	1.549,11

	10/9/2003
	1.549,11

	10/10/2003
	1.549,11

	11/12/2003
	1.549,11

	11/12/2003
	1.549,11

	11/12/2003
	1.290,92

	21/1/2004
	1.549,11

	20/2/2004
	1.549,11

	11/3/2004
	1.549,11

	5/4/2004
	1.549,11

	5/5/2004
	1.549,11

	3/6/2004
	1.619,28

	5/7/2004
	1.619,28

	4/8/2004
	1.619,28

	3/9/2004
	1.619,28

	5/10/2004
	1.619,28

	11/11/2004
	1.619,28

	3/12/2004
	1.619,28

	3/12/2004
	1.619,28

	17/1/2005
	1.619,28

	28/2/2005
	1.619,28

	11/3/2005
	1.619,28

	5/4/2005
	1.619,28

	4/5/2005
	1.619,28

	6/6/2005
	1.722,18

	5/7/2005
	1.722,18

	4/8/2005
	1.722,18

	5/9/2005
	1.722,18

	5/10/2005
	1.722,18

	4/11/2005
	1.722,18

	5/12/2005
	1.722,18

	5/12/2005
	1.722,18

	5/1/2006
	1.722,18

	3/2/2006
	1.722,18

	3/3/2006
	1.722,18

	5/4/2006
	1.722,18

	4/5/2006
	1.808,28

	5/6/2006
	1.808,28

	5/7/2006
	1.808,28

	3/8/2006
	1.808,28

	5/9/2006
	1.808,28

	5/9/2006
	904,14

	5/10/2006
	1.808,45

	6/11/2006
	1.808,45

	5/12/2006
	1.808,45

	5/12/2006
	904,31

	8/1/2007
	1.808,45

	5/2/2007
	1.808,45

	5/3/2007
	1.808,45

	4/4/2007
	1.808,45

	7/5/2007
	1.868,12

	5/6/2007
	1.868,12

	4/7/2007
	1.868,12

	7/8/2007
	1.868,12

	6/9/2007
	1.868,12

	6/9/2007
	934,06

	5/10/2007
	1.868,12

	6/11/2007
	1.868,12

	6/12/2007
	1.868,12

	6/12/2007
	934,06

	8/1/2008
	1.868,12

9.4.2. débito solidário em desfavor de João Roberto Porto, Carlos César Pereira, Mailton Pedro de Souza e Pedro Paulo Reis pelos seguintes valores:
	Data da Ocorrência
	Valor Original (em R$) 

	3/2/2005
	2.820,00

	3/2/2006
	235,00

	3/2/2006
	1.410,00

	6/3/2006
	1.410,00

	5/4/2006
	1.410,00

	4/5/2006
	1.461,46

	6/6/2006
	1.460,71

	7/7/2006
	1.460,71

	3/8/2006
	1.460,71

	6/9/2006
	1.460,71

	6/9/2006
	730,35

	4/10/2006
	1.460,85

	7/11/2006
	1.460,85

	6/12/2006
	1.460,85

	6/12/2006
	730,50

	5/1/2007
	1.460,85

	6/2/2007
	1.460,85

	7/3/2007
	1.460,85

	4/4/2007
	1.460,85

	4/5/2007
	1.509,05

	6/6/2007
	1.509,05

	5/7/2007
	1.509,05

	3/8/2007
	1.509,05

	5/9/2007
	1.509,05

	5/9/2007
	754,52

	2/1/2008
	3.772,62

	8/1/2008
	3.018,10

9.4.3. débito solidário em desfavor de João Roberto Porto, Carlos César Pereira e Anildo Pacheco pelos seguintes valores:
	Data da Ocorrência
	Valor Original (em R$) 

	8/11/2006
	1.470,00

	8/11/2006
	1.470,00

	7/12/2006
	1.470,00

	7/12/2006
	490,00

	8/1/2007
	1.470,00

	8/2/2007
	1.470,00

	7/3/2007
	1.470,00

	9/4/2007
	1.470,00

	8/5/2007
	1.514,39

	8/6/2007
	1.514,39

	6/7/2007
	1.514,39

	8/8/2007
	1.514,39

	10/9/2007
	1.514,39

	10/9/2007
	757,19

	9/1/2008
	1.514,39

	9/1/2008
	757,20

	9/1/2008
	656,23

9.4.4. débito solidário em desfavor de João Roberto Porto e Carlos César Pereira pelos seguintes valores:
	Data da Ocorrência
	Valor Original (em R$) 

	2/4/2003
	128,44

	11/4/2003
	1.284,49

	14/5/2003
	1.284,49

	12/6/2003
	1.284,49

	11/7/2003
	1.344,47

	13/8/2003
	1.344,47

	11/9/2003
	1.344,47

	13/10/2003
	1.344,47

	13/11/2003
	1.344,47

	11/12/2003
	1.344,47

	11/12/2003
	1.120,39

	14/1/2004
	1.344,47

	12/2/2004
	1.344,47

	11/3/2004
	1.344,47

	6/4/2004
	1.344,47

	6/5/2004
	1.344,47

	4/6/2004
	1.405,37

	6/7/2004
	1.405,37

	5/8/2004
	1.405,37

	6/9/2004
	1.405,37

	6/10/2004
	1.405,37

	5/11/2004
	1.405,37

	6/12/2004
	1.405,37

	6/12/2004
	1.405,37

	6/1/2005
	1.405,37

	4/2/2005
	1.405,37

	4/3/2005
	1.405,37

	6/4/2005
	1.405,37

	5/5/2005
	1.405,37

	6/6/2005
	1.494,68

	6/7/2005
	1.494,68

	4/8/2005
	1.494,68

	6/9/2005
	1.494,68

	6/10/2005
	1.494,68

	7/11/2005
	1.494,68

	6/12/2005
	1.494,68

	6/12/2005
	1.494,68

	5/1/2006
	1.494,68

	6/2/2006
	1.494,68

	6/3/2006
	1.494,68

	6/4/2006
	1.494,68

	5/5/2006
	1.569,41

	6/6/2006
	1.569,41

	6/7/2006
	1.569,41

	4/8/2006
	1.569,41

	6/9/2006
	1.569,41

	6/9/2006
	784,70

	5/10/2006
	1.569,56

	7/11/2006
	1.569,56

	6/12/2006
	1.569,56

	6/12/2006
	784,86

	5/1/2007
	1.569,56

	6/2/2007
	1.569,56

	6/3/2007
	1.569,56

	5/4/2007
	1.569,56

	7/5/2007
	1.621,35

	6/6/2007
	1.621,35

	5/7/2007
	1.621,35

	6/8/2007
	1.621,35

	6/9/2007
	1.621,35

	6/9/2007
	810,67

	4/10/2007
	1.621,35

	7/11/2007
	1.621,35

	6/12/2007
	1.621,35

	6/12/2007
	810,68

	7/1/2008
	1.621,35

9.4.5. débito sob a individual responsabilidade de João Roberto Porto pelo seguinte valor:
	Data da Ocorrência
	Valor Original (em R$) 

	7/10/2003
	832,00

	7/10/2003
	832,00

	6/11/2003
	832,00

	4/12/2003
	832,00

	4/12/2003
	346,66

	7/1/2004
	832,00

	5/2/2004
	832,00

	4/3/2004
	832,00

	6/4/2004
	832,00

	6/5/2004
	832,00

	4/6/2004
	869,85

	6/7/2004
	869,85

	5/8/2004
	869,85

	6/9/2004
	869,85

	6/10/2004
	869,85

	5/11/2004
	869,85

	6/12/2004
	869,85

	6/12/2004
	869,85

	6/1/2005
	869,85

	4/2/2005
	869,85

	4/3/2005
	869,85

	6/4/2005
	869,85

	5/5/2005
	869,85

	6/6/2005
	925,12

	6/7/2005
	925,12

	4/8/2005
	925,12

	6/9/2005
	925,12

	6/10/2005
	925,12

	7/11/2005
	925,12

	6/12/2005
	925,12

	6/12/2005
	925,12

	5/1/2006
	925,12

	6/2/2006
	925,12

	6/3/2006
	925,12

	6/4/2006
	925,12

	5/5/2006
	971,37

	6/6/2006
	971,37

	6/7/2006
	971,37

	4/8/2006
	971,37

	8/9/2006
	971,37

	8/9/2006
	485,68

	5/10/2006
	971,46

	7/11/2006
	971,46

	6/12/2006
	971,46

	6/12/2006
	485,78

	5/1/2007
	971,46

	6/2/2007
	971,46

	6/3/2007
	971,46

	5/4/2007
	971,46

	7/5/2007
	1003,51

	6/6/2007
	1003,51

	5/7/2007
	1003,51

	6/8/2007
	1003,51

	6/9/2007
	1003,51

	6/9/2007
	501,75

	4/10/2007
	1003,51

	7/11/2007
	1003,51

	6/12/2007
	1003,51

	6/12/2007
	501,76

	7/1/2008
	1003,51

	7/5/2008
	1053,68

	6/6/2008
	1053,68

9.5. autorizar, caso requerido, nos termos do art. 26 da Lei n.º 8.443, de 1992, e do art. 217 do RITCU, o parcelamento das dívidas fixadas por este Acórdão em até 36 (trinta e seis) parcelas mensais e sucessivas, com a atualização monetária e os correspondentes acréscimos legais, esclarecendo aos responsáveis que a falta de pagamento de qualquer parcela importará no vencimento antecipado do saldo devedor, nos termos do art. 217, § 2º, do RITCU, sem prejuízo das demais medidas legais;
9.6. autorizar, desde logo, a cobrança judicial das dívidas fixadas por este Acórdão, nos termos do art. 28, inciso II, da Lei nº 8.443, de 1992, com o eventual pedido cumulativo de condenação por improbidade administrativa, diante do não atendimento à notificação; informando nesse ponto que, como a malsinada fraude perpetrada contra o INSS por João Roberto Porto, Carlos César Pereira, Wilson Francisco Rebelo, Mailton Pedro de Souza, Pedro Paulo Reis e Anildo Pacheco configuraria, ainda, o evidente ilícito doloso de improbidade administrativa causador do aludido prejuízo ao erário, nos termos, por exemplo, do art. 10, I, da Lei n.º 8.429, de 1992, a eventual prescrição da ação de ressarcimento ao erário não subsistiria, estando esse entendimento em plena consonância com a jurisprudência fixada pelo STF no bojo do RE 852.475-SP, com o trânsito em julgado a partir de 6/12/2019, diante da Tese de Repercussão Geral n.º 897; e
9.7. enviar a cópia deste Acórdão, com o Relatório e o Voto, à Procuradoria da República no Estado de Santa Catarina, nos termos do art. 16, § 3º, da Lei nº 8.443, de 1992, e do art. 209, § 7º, do RITCU, para o ajuizamento das ações civis e penais cabíveis."
3.	Inconformado, todavia, Anildo Pacheco acostou os seus embargos de declaração à Peça 229, por intermédio do respectivo representante legal, sob o pretexto de que o aludido Acórdão 8227/2021-TCU-Segunda Câmara padeceria pela omissão sobre a necessidade de sobrestamento do feito até a prolação de sentença de mérito na Ação Civil Pública n.º 2008.72.00.013768-0 e na Execução Fiscal n.º 2009.72.08.001838-3 em tramitação na 4ª Vara Federal de Florianópolis e na 1ª Vara Federal de Itajaí, além da suposta omissão sobre a exclusão da sua responsabilidade no âmbito do TC Processo 008.334/2016-1 por meio do Acórdão 2095/2018-TCU-Plenário.
4.	Foi apensado ao presente processo, contudo, o TC Processo 016.118/2018-9, tratando de tomada de contas especial instaurada pelo INSS em desfavor de João Roberto Porto, como então servidor do INSS, além, originalmente, de Anildo Pacheco, Carlos César Pereira, Mailton Pedro de Souza, Pedro Paulo Reis e Wilson Francisco Rebelo, como então intermediários, e de Benjamim Bento da Silva, Maria Stela Lopes dos Santos e Valdete Bertoldi Correia, como então segurados-beneficiários, diante da irregularidade na concessão de benefícios previdenciários, e, ao apreciar o correspondente feito, a 2ª Câmara do TCU teria prolatado o aludido Acórdão 2.331/2019 para determinar o apensamento ao presente feito.
É o Relatório.

Pedro José Ghesti Junior (77.881/OAB-RS), representando Anildo Pacheco.

Subprocurador-Geral Lucas Rocha Furtado.

EMBARGOS DE DECLARAÇÃO. TOMADA DE CONTAS ESPECIAL. ACÓRDÃO 8.227/2021-TCU-2ª CÂMARA. AUSÊNCIA DOS SUPOSTOS VÍCIOS NO REFERIDO ACÓRDÃO. MERA TENTATIVA DE INDEVIDA REDISCUSSÃO DE MÉRITO DO FEITO PELA ESTREITA VIA DOS EMBARGOS. CONHECIMENTO. REJEIÇÃO. COMUNICAÇÃO.

TOMADA DE CONTAS ESPECIAL (TCE)

Secretaria de Recursos (Serur); Secretaria de Controle Externo de Tomada de Contas Especial (Secex-TCE).

Trata-se, no presente momento, de embargos de declaração opostos por Anildo Pacheco em face do Acórdão 8.227/2021 prolatado pela 2ª Câmara do TCU no sentido da irregularidade das contas do ora embargante, ao julgar a tomada de contas especial instaurada pelo Instituto Nacional do Seguro Social (INSS) diante das irregularidades na concessão de benefícios previdenciários e da subsequente produção de dano ao erário sob o valor original de R$ 318.353,95.
2.	Os presentes embargos devem ser, preliminarmente, conhecidos pelo TCU, por atenderem aos requisitos legais e regimentais de admissibilidade, devendo ser no mérito, contudo, rejeitados.
3.	Como visto, o ora embargante opôs os seus embargos de declaração sob o pretexto de que o aludido Acórdão 8227/2021-TCU-Segunda Câmara padeceria pela omissão sobre a necessidade de sobrestamento do feito até a prolação de sentença de mérito na Ação Civil Pública n.º 2008.72.00.013768-0 e na Execução Fiscal n.º 2009.72.08.001838-3 em tramitação na 4ª Vara Federal de Florianópolis e na 1ª Vara Federal de Itajaí, além da suposta omissão sobre a exclusão da sua responsabilidade no âmbito do TC Processo 008.334/2016-1 por meio do Acórdão 2095/2018-TCU-Plenário.
4.	Bem se vê, no entanto, que não subsistiriam os supostos vícios no referido acórdão, pois teria sido anotada a prevalência do princípio da independência das instâncias diante da não comprovação da eventual absolvição criminal pela negativa de autoria ou pela inexistência do fato, até porque o ora embargante teria sido condenado no âmbito da Ação Penal 2007.72.00.014657-3-SC pelo crime de estelionato, com a associação criminosa, em função do seu envolvimento no esquema fraudulento de concessão de benefícios previdenciários, tendo a desnecessidade de promover o eventual sobrestamento do feito sido, assim, efetivamente enfrentada pelos itens 15 a 17 da fundamentação do referido acórdão sob a seguinte linha:
" (...)  15.	Bem se vê, por outro lado, que a proposta da unidade técnica para buscar a eventual exclusão da responsabilidade de Mailton Pedro de Souza, Pedro Paulo Reis e Anildo Pacheco não estaria em sintonia com o mencionado Acórdão 2095/2018-TCU-Plenário, pois ali restaria expressamente consignado, no voto, o concurso dos responsáveis para a fraude na concessão dos benefícios previdenciários, tendo o TCU apenas deixado de pugnar pela citação dos aludidos responsáveis em função de o respectivo feito já estar em plena condição de julgamento.
16.	Ocorre, todavia, que, no presente processo, não subsistiria a necessidade desse retorno do processo para promover a suscitada citação dos aludidos responsáveis, até porque ela já teria sido promovida a partir dos Ofícios 17036, 17039, 17040 e 17041/2020-TCU/Seproc, de 22/4/2020, e do Ofício n.º 18421/2020-TCU/Seproc, de 28/4/2020, tendo a responsabilidade de Mailton Pedro de Souza, Pedro Paulo Reis e Anildo Pacheco restado plenamente evidenciada na presente TCE, tendo eles sido condenados, aliás, em conjunto com João Roberto Porto no âmbito da Ação Penal 2007.72.00.014657-3-SC pelo estelionato, com a associação criminosa, em face do seu envolvimento no esquema fraudulento, como restou evidenciado na sentença penal condenatória à Peça 22.
17.	Por todo esse prisma, diante da não comprovação da eventual absolvição criminal pela negativa de autoria ou da inexistência do fato, prevaleceria o princípio da independência das instâncias em prol da atual competência do TCU para o pronto julgamento da presente tomada de contas especial em desfavor, também, dos aludidos responsáveis."
5.	De igual sorte, restou demonstrado aí nessa fundamentação do referido acórdão que a exclusão da responsabilidade do ora embargante no presente feito não estaria em sintonia com o aludido Acórdão 2095/2018-TCU-Plenário, pois, no correspondente voto condutor desse acórdão, teria ficado consignada a fraude na concessão dos benefícios previdenciários, tendo o TCU deixado de pugnar pela citação do ora embargante, naquele processo, em função de o respectivo feito já estar em plena condição de julgamento, não tendo ele sido sequer formalmente excluído na respectiva relação processual, sem prejuízo de, no presente momento, adicionalmente destacar que as irregularidades apuradas no âmbito do correspondente TC Processo 008.334/2016-1 não estariam necessariamente ligadas às falhas apuradas no bojo do presente TC Processo 016.327/2018-7.
6.	De toda sorte, para além de não ter evidenciado os supostos vícios no referido Acórdão 8227/2021-TCU-Segunda Câmara, o ora embargante apenas tentou promover a indevida rediscussão de mérito do feito pela estreita via destes embargos de declaração, a despeito de os embargos não servirem como a via adequada para essa finalidade em consonância, assim, com a jurisprudência firmada pelo TCU a partir, por exemplo, dos Acórdãos 2.062/2015, 2.635/2015 e 294/2016, do Plenário, e com a jurisprudência fixada pelo Superior Tribunal de Justiça a partir, por exemplo, do EDcl Resp 351490 no DJ de 23/09/2002, além da jurisprudência firmada pelo Supremo Tribunal Federal em face, por exemplo, do RE 776045 AgR-ED no DJe de 14/12/2016.
7.	Os presentes embargos deveriam, pois, ter sido manejados para corrigir a eventual obscuridade, omissão ou contradição na aludida deliberação do TCU, mas não para intentar o novo julgamento das questões já debatidas pelo Tribunal, até porque deveriam servir apenas para esclarecer, interpretar ou completar o pronunciamento anteriormente emitido pelo TCU em benefício da melhor compreensão ou inteireza da deliberação em sintonia, por exemplo, com o Acórdão 434/2018-TCU-Plenário; ficando evidente, todavia, que, no presente momento, o ora embargante buscaria apenas rediscutir indevidamente o mérito do correspondente feito.
8.	Em homenagem, porém, ao devido processo legal, o ora embargante poderá eventualmente manejar os supervenientes recursos legalmente cabíveis para a efetiva rediscussão futura de mérito do feito, sem a presente restrição imposta pela estreita via dos presentes embargos de declaração.
9.	O TCU deve conhecer, portanto, dos presentes embargos para, no mérito, rejeitá-los, mantendo inalterado o Acórdão 8227/2021-TCU-Segunda Câmara.
Ante o exposto, pugno pela prolação do Acórdão ora submetido a este Colegiado.
TCU, Sala das Sessões, em 26 de outubro de 2021.
Ministro-Substituto ANDRÉ LUÍS DE CARVALHO 
Relator